最高法院民事判決　　　　　　九十六年度台上字第一三五八號
上　 訴 　人　 甲○○
　　　　　　　 乙○○（即黃鏗之承受訴訟人）
　　　　　　　 丙○○（即黃鏗之承受訴訟人）
　　　　　　　 丁○○（即黃鏗之承受訴訟人）
　　　　　　　 戊○○（即黃鏗之承受訴訟人）
　　　　　　　 庚○○（即黃鏗之承受訴訟人）
　　　　　　　 己○○（即黃鏗之承受訴訟人）
上列七人共同
訴 訟代理 人　 陳大俊律師
被　上訴　人　 癸○○　住台灣省彰化縣埔心鄉○○路175巷19
　　　　　　　 壬○○　住同上縣員林鎮○○路236巷6號
　　　　　　　 辛○○　住同上鎮○○街92號
上列三人共同
訴 訟代理 人　 汪紹銘律師
上列當事人間請求返還土地事件，上訴人對於中華民國九十五年
十一月二十二日台灣高等法院台中分院第二審更審判決（九十五
年度上更(一)字第一八號），提起上訴，本院判決如下：
    主  文
上訴駁回。
第三審訴訟費用由上訴人負擔。
    理  由
本件被上訴人主張：坐落彰化縣埔心鄉○○段埤霞小段六０之三
地號土地（下稱系爭土地）係伊等共有，遭上訴人乙○○、丙○
○、丁○○、戊○○、己○○、庚○○（以下合稱乙○○等六人
）等人之被繼承人黃鏗（於原法院前審訴訟中之民國九十二年十
月三十日死亡，由乙○○等六人承受訴訟）及上訴人甲○○（甲
○○、黃鏗下合稱甲○○等二人）占用。甲○○等二人與伊等於
九十一年二月十四日簽立協議書，同意將系爭土地返還與伊等，
甲○○又於同年八月五日與伊等簽立和解契約書，同意將其在系
爭土地上耕作的部分立即交還伊等，詎均因故未履行等情，爰依
民法第七百六十七條規定及前述協議書、和解契約書之約定，求
為命上訴人返還系爭土地之判決。
上訴人則以：系爭土地與同所六０之一地號土地、六０地號土地
自日據時期即因登記錯誤，致登記所有權人與實際所有人使用位
置不同，即系爭土地登記為被上訴人所有，實際上為伊等共有，
並由伊等占有使用，六０之一地號土地登記為訴外人黃英豪所有
，實際上為被上訴人所有，並由被上訴人占有使用；六０地號土
地登記為伊等共有，實際上為黃英豪所有並由其占有使用。該三
筆土地雖經輾轉易手，但占用耕作情形始終沒有變異，並無相互
占用錯誤的情形，被上訴人不因土地登記簿誤載而取得系爭土地
所有權。又甲○○等二人固曾與被上訴人訂立協議書，但協議書
之真意在於一次解決系爭三筆土地間之爭議問題，伊等請求黃英
豪返還土地之訴訟業經判決敗訴確定，前述協議書有關伊等同意
返還系爭土地予被上訴人之條件即未成就等語，資為抗辯。
原審依調查證據審理之結果，以：系爭土地登記為被上訴人共有
，六０之一地號土地登記為黃英豪所有，六０地號土地登記為甲
○○等二人共有，惟實際上被上訴人占用六０之一地號土地：黃
英豪占用六０地號土地；甲○○等二人占用系爭土地。甲○○等
二人於九十一年二月十四日簽立協議書，同意返還系爭土地與被
上訴人；甲○○復於同年八月五日與被上訴人簽立和解契約書，
同意將系爭土地耕作部分交還被上訴人等情，為兩造所不爭。按
民法物權編施行法第一條規定：民法物權編施行前發生之物權，
除本施行法有特別規定外，不適用民法物權編之規定。是台灣於
日據時期物權之設定、移轉，依當時台灣所適用之日本法律，僅
須當事人意思表示即生效力。但台灣光復後，民法物權編施行於
台灣，此後不動產物權之移轉，即應依民法第七百五十八條規定
，以登記為生效要件。依登記簿記載，系爭土地於日據時期大正
元年（即民國元年）十一月十九日登記為黃源興所有，黃源興於
同年十二月十九日死亡，由黃定、黃炎、黃鄰、黃鐘（下合稱黃
定等人）繼承，黃定等人於大正二年四月一日售與黃彫，黃彫於
昭和十六年（即民國三十年）九月二十五日死亡，由黃杉、黃槌
、黃弄繼承，黃槌於光復後三十七年十二月十二日將其繼承部分
售與黃杉、黃弄，黃杉應有部分成為三０分之一六，黃弄應有部
分成為三０分之一四。黃弄於同年月三十一日將其應有部分以買
賣為原因登記為被上訴人辛○○所有，惟於四十二年七月三十一
日，辛○○取得部分則因放領而由黃弄取得，黃弄嗣於六十四年
十月三日將放領取得部分以買賣為原因移轉登記與訴外人黃日輪
、黃日宗，黃日輪、黃日宗則於同年十一月七日以買賣為原因將
其等共有應有部分以買賣為原因移轉登記與被上訴人癸○○、壬
○○之被繼承人蔡文輔；而黃杉之應有部分則於四十六年八月二
十四日以買賣為原因移轉登記與辛○○。被上訴人已依我國民法
物權編規定取得系爭土地所有權。再依土地法第四十三條規定，
依土地法所為之登記，有絕對之效力。其立法意旨乃為保護第三
人，將登記事項賦予絕對真正公信力，使第三人信賴登記而取得
權利時，不因登記原因之無效或撤銷而被追奪。依被上訴人提出
蔡文雄與黃弄、黃杉間之買賣契約書記載（附原審卷九頁至一０
四頁），其上均載明買賣標的物為系爭土地，而系爭土地有關所
有權登記與耕作位置不符，係近期經測量才發現，土地所有權人
買受土地時亦以面積計價等情，亦為兩造所不爭執，是辛○○或
癸○○、壬○○之被繼承人蔡文輔於購買系爭土地時，亦必信賴
土地登記，認為系爭土地乃出賣人黃杉、黃日輪、黃日宗所有，
才訂立買受系爭土地之契約，予以買受登記。縱有上訴人所稱所
有權自始登記錯誤情形，也應認癸○○、壬○○之被繼承人蔡文
輔及辛○○已因善意信賴登記而取得系爭土地所有權，上訴人不
得以所有權自始登記錯誤為由而對抗被上訴人。何況土地登記權
利狀態與實際使用情況不一，其原因非出於一端，不能直謂不符
之原因係登記錯誤，訴外人黃助油於台灣彰化地方法院九十年度
訴字第三八七號更正土地登記事件（下稱更正登記事件）中所為
證詞，係傳聞而來，非親自目睹，且所述六０之一地號土地位於
北方，與實際上系爭土地位於西北方，六０地號土地位於系爭土
地東方，六０之一地號土地位於六０地號土地之西南方不符，其
所為證詞不能為有利於上訴人之認定，且上訴人未能舉證證明其
何以為真正權利人，徒以其占用系爭土地，被上訴人另占用六０
之一地號土地均已數十年，即謂其係系爭土地真正權利人，自非
有理。再者，甲○○等二人簽立之協議書亦承認錯誤占用系爭土
地而同意返還系爭土地與被上訴人，該協議書復無以黃英豪返還
六０地號土地與甲○○等二人作為甲○○等二人返還系爭土地與
被上訴人之條件，而被上訴人非前述更正登記事件當事人，亦未
參加該事件之訴訟，該事件既判力不及於被上訴人，自不得以該
事件確定判決命上訴人更正六０地號土地與黃英豪，即謂本件應
受該判決結果拘束。上訴人無權占用系爭土地，且甲○○等二人
簽立協議書同意返還系爭土地與被上訴人，則被上訴人依民法第
七百六十七條規定及協議書約定，請求上訴人返還系爭土地，即
無不合，應予准許等詞，維持第一審所為被上訴人勝訴判決，駁
回上訴人之上訴，洵屬正當。上訴論旨，仍執陳詞，指摘原判決
認定事實及證據取捨之職權行使為不當，或就原判決已論斷者，
泛言理由未備，求予廢棄，非有理由。
據上論結，本件上訴為無理由。依民事訴訟法第四百八十一條、
第四百四十九條第一項、第七十八條，判決如主文。
中　　華　　民　　國　九十六　年　　六　　月　二十一　日
                      最高法院民事第八庭
                          審判長法官  朱　建　男
                                法官  顏　南　全
                                法官  許　澍　林
                                法官  鄭　傑　夫
                                法官  蘇　清　恭
      本件正本證明與原本無異
                                      書  記  官
中　　華　　民　　國　九十六　年　　七　　月　　五　　日
                                                 z
